臺灣高等法院民事判決　　　　　　　　 99年度重上字第265號
上　訴　人　乙○○
訴訟代理人　李淵聯律師
複代理人　　胡詩唯律師
訴訟代理人　王展星律師
複代理人　　廖虹羚律師
被上訴人　　甲○○
訴訟代理人　林美倫律師
　　　　　　陳勵新律師
　　　　　　張衛航律師
上列當事人間請求塗銷預告登記事件，上訴人對於中華民國99年
3月31日臺灣臺北地方法院 98年度訴字第1282號判決提起上訴，
本院於100年5月24日言詞辯論終結，判決如下：
    主      文
上訴駁回。
第二審訴訟費用由上訴人負擔。
    事實及理由
一、上訴人起訴主張：伊於民國97年1月22日，因繼承伊配偶即
    丙○○之遺產，而取得坐落臺北市○○區○○段 2小段628
    地號，權利範圍全部之土地，及地上建物即同段第49建號，
    門牌號碼臺北市○○○路 ○段27號，權利範圍全部之建物所
    有權（下稱系爭不動產）。系爭不動產為丁○於49年購買，
    但於62年間其與丙○○達成協議，由丙○○以分期支付價金
    或將所獲薪資交與丁○之方式買受系爭不動產，並非丁○借
    名登記於丙○○名下之財產。縱認系爭不動產非丙○○所購
    買，但丁○於62年間指示戊○○○將系爭不動產移轉登記於
    丙○○名下，亦應認有隱藏贈與之意思表示。且若系爭不動
    產確為丁○登記於丙○○名下，則於申請預告登記時，如何
    由丙○○將系爭不動產贈與被上訴人？另由丙○○自書遺囑
    內容及被上訴人提出之協議書內容可知，丙○○均係以所有
    人之地位處分系爭不動產，所有權實為丙○○所有。又丙○
    ○就系爭不動產以其於90年11月14日預約出賣予被上訴人為
    由，授權代書己○○以其名義書立預告登記同意書，而同意
    以其為義務人、被上訴人為預告登記請求人，於90年11月14
    日向臺北市中山地政事務所申請辦理預告登記，經臺北市中
    山地政事務所於90年11月26日辦妥限制登記事項為「請求權
    人：甲○○，未辦妥所有權移轉登記予請求權人前不得移轉
    予他人，義務人：丙○○，限制範圍全部」之預告登記（下
    稱系爭預告登記）。惟丙○○與被上訴人間實際上並無成立
    買賣預約之事實，故該買賣預約係屬通謀虛偽意思表示，依
    據民法第 87條第1項本文，應屬無效，則系爭預告登記即失
    所依附，自無存在之必要，爰依民法第 767條中段規定，請
    求被上訴人塗銷系爭預告登記等語。（於原審聲明：被上訴
    人應將系爭不動產上之系爭預告登記予以塗銷。原審判決駁
    回上訴人之訴。）上訴聲明：(一)原判決廢棄。(二)被上訴人應
    將坐落臺北市○○區○○段二小段 628地號土地及地上建物
    及同段第49建號，門牌號碼臺北市○○○路○段27號，由臺
    北市中山地政事務所於 90年11月26日以中字第30120號收件
    ，以被上訴人為請求權人，訴外人丙○○為義務人，限制範
    圍全部，預告登記予以塗銷。
二、被上訴人則以：伊與上訴人之配偶丙○○同為丁○之子女，
    丁○前於49年購買系爭不動產，繼於54年間因擔心為人作保
    遭連累，以買賣名義（實際上以借名登記之意思）將系爭不
    動產移轉至戊○○○名下，直至長子丙○○於62年準備赴美
    求學前，為協助丙○○取得出國留學之財力證明，丁○遂要
    求戊○○○直接將系爭不動產，以買賣名義過戶予丙○○，
    丙○○當時僅22歲，剛從大學畢業根本無資力向證人丁○購
    買系爭不動產，故實際上亦屬借名登記，故丙○○並未取得
    系爭不動產之所有權。借名登記契約成立後，受任人丙○○
    雖長期居留於美國發展，但仍知系爭不動產實為母親丁○所
    有，乃同意將系爭不動產無償移轉登記至伊名下，以利參與
    都市更新計畫，將更新後分配之房地出售作為母親丁○之養
    老費用。然因丁○及伊均無法繳交高額之土地增值稅650 萬
    7,622元，遂在己○○建議下，於 90年11月間由丙○○委任
    己○○辦理「預告登記」事宜，以表彰丙○○承認將來有移
    轉登記系爭不動產予伊之義務。凡此均足徵丁○並無使丙○
    ○取得系爭不動產所有權之意。又既然借名登記契約性質與
    委任契約類同，非必為有償契約，並應類推適用委任契約終
    止、消滅之規定，則借名登記契約自應因受任人（即登記名
    義人）丙○○死亡而消滅。然由於此委任關係消滅，系爭不
    動產繼承登記於上訴人名下後，有害於委任人丁○利益之虞
    ，受任人之繼承人（即上訴人）於委任人接受委任事務前，
    本應繼續處理其事務，亦即應依丁○指示決定系爭不動產登
    記名義人，且不能否認借名登記之契約關係，是上訴人依法
    不能主張民法第 767條之物上請求權。縱認借名登記契約關
    係不存在，然90年間因伊無力繳納高額土地增值稅，方暫時
    以「預告登記」方式表彰丙○○承認將來有移轉登記系爭房
    地予伊之義務。丙○○與伊間確實有贈與法律關係存在，且
    伊並無贈與契約撤銷事由，是上訴人不得於丙○○死亡後，
    撤銷丙○○於96年5月2日與伊簽訂之贈與契約。再者，由上
    訴人、伊、訴外人庚○○、辛○○○等在系爭不動產實際所
    有權人丁○之指示，及丙○○之見證下，於 96年11月5日與
    上訴人簽訂協議書，可知兩造間就丙○○過世後系爭不動產
    之處理早有約定，絕無詐欺脅迫之情事。今上訴人不顧約定
    ，將系爭不動產全部繼承登記於上訴人名下，且拒絕依協議
    書履行，即已破壞與伊、庚○○與大村鈴華間之協議，再進
    而訴請塗銷預告登記，行使權利即有悖於誠實及信用方法，
    當然不能認為適法有據，是其請求為無理由等語資為抗辯。
    並聲明：上訴駁回。
三、兩造不爭執之事實：
  (一)系爭不動產原為丁○（即丙○○、被上訴人之母）所有，嗣
    於54年3月4日以買賣為原因辦理所有權移轉登記與戊○○○
    ，再於62年12月18日以買賣為原因辦妥所有權移轉登記與丙
    ○○。
  (二)丙○○就系爭不動產以其於90年11月14日預約出賣予被上訴
    人為由，授權己○○以其名義書立預告登記同意書，而同意
    以其為義務人、被上訴人為預告登記請求人，於90年11月14
    日向臺北市中山地政事務所申請辦理預告登記，經臺北市中
    山地政事務所於90年11月26日辦妥限制登記事項為「請求權
    人：甲○○，未辦妥所有權移轉登記予請求權人前不得移轉
    予他人，義務人：丙○○，限制範圍全部」之預告登記。
  (三)丙○○（39年10月9日生）於97年1月22日死亡，上訴人為其
    配偶，而於 97年4月28日以分割繼承為登記原因登記為系爭
    不動產所有權人。
四、上訴人主張因丙○○與被上訴人間，就系爭不動產所為買賣
    預約係屬通謀虛偽意思而無效，則系爭預告登記即失所依附
    ，自無存在之必要，乃依民法第 767條中段規定，請求被上
    訴人塗銷系爭預告登記等語，則為被上訴人所否認，並以前
    揭情詞置辯。是本件爭點厥為：(一)上訴人就系爭不動產是否
    取得所有權，而得行使民法第 767條之物上請求權？(二)丙○
    ○與被上訴人於 90年1月14日申請預告登記時，是否存有預
    約買賣契約關係？其 2人間所為預約買賣契約關係是否為通
    謀虛偽意思表示而無效？(三)被上訴人抗辯上訴人訴請塗銷預
    告登記，與 96年11月5日協議書約定有違，其行使權利有違
    誠實信用方法，是否可採？茲論述如下：
五、上訴人就系爭不動產是否取得所有權，而得行使民法第767
    條之物上請求權？
  (一)經查，證人丁○為上訴人之夫丙○○之母，於49年間購買系
    爭不動產並登記為所有人，因替人作保惟恐喪失系爭不動產
    所有權，乃分別於54年3月4日以買賣名義將系爭不動產移轉
    登記予證人戊○○○，於 54年8月17日設定抵押權予證人壬
    ○○，於57年5月17日設定抵押權予丙○○之事實，業經證
    人丁○證稱：「這間房子我是民國49年買的，我住那裡，我
    幫人作保，第一次登記給癸○○，我怕癸○○賣掉，所以我
    又找了一個人壬○○設定登記，…。我擔任他人的保人，我
    連我的兒子我也擔心。」等語（見原審卷二第22頁），核與
    證人戊○○○證述：「（問：臺北市○○○路 ○段27號房地
    ，何時登記在證人名下？為何登記？）民國幾年我忘記了，
    當時是口頭上說，沒有登記，因為丁○當時很窮，幫人家洗
    衣服買了這個房子，當時丙○○在唸國中，都是丁○在賺錢
    ，因為丁○幫人家作保，所以才說要登記。」、「（問：這
    個房屋登記到你名下，你有付錢給丁○嗎？）沒有。」、「
    丁○作保被人家倒，所以登記到我名下，丁○拿我的身分證
    ，要做什麼我不知道。」、「（問：系爭房地是否曾有登記
    到你名下？）丁○有說要辦，有沒有辦我不知道。」等語（
    見原審卷二第23頁反面至第24頁），以及證人即丁○之友人
    壬○○證稱：「當時是丁○買房子，請我幫她去看，丁○有
    房子，好朋友就叫她幫忙作保，她怕房子被吃掉，好朋友信
    任我，所以設定我的名字。我沒有借錢給丁○。」、「（問
    ：後來為何塗銷抵押權你是否知道？）我是借我的名字給她
    登記，塗銷之後我就不用麻煩。」等語（見原審卷二第24頁
    ）相符，且有丙○○戶籍謄本、系爭不動產歷次移轉登記紀
    錄（見原審卷二第31頁、卷一第59頁至第64頁）附卷可稽；
    參以證人丁○ 15年11月15日生，於49年間需撫養4子，經濟
    困頓卻為人作保，自承受甚大心理壓力，是堪認被上訴人抗
    辯證人丁○於54年3月4日將系爭不動產移轉登記予證人戊○
    ○○，及於 54年8月17日設定抵押權予證人壬○○，均為丁
    ○為保護其對系爭不動產之所有權而藉用他人名義所為，應
    為真實。至於證人壬○○之證詞另有：「丙○○借我的名字
    去登記。」之記載（見原審卷二第24頁），惟由該句之後即
    有「當時是丁○買房子，請我幫她去看，丁○有房子，好朋
    友就叫她幫忙作保，她怕房子被吃掉，好朋友信任我，所以
    設定我的名字。我沒有借錢給丁○。」等語，由前後文觀之
    ，此應為筆錄記載之錯誤，或壬○○之口誤，尚不影響前開
    認定。
  (二)被上訴人再抗辯丁○因丙○○欲赴美留學需提出財力證明，
    乃由其於62年12月18日將原借名登記於證人戊○○○名下之
    系爭不動產，以買賣名義移轉登記予丙○○，然並無使丙○
    ○取得所有權之意思等語。查證人丁○證述：「…之後我兒
    子要留學唸書，需要不動產登記，所以借名登記給我兒子，
    …。」等語（見原審卷二第22頁），復有證人庚○○（為被
    上訴人之兄）證稱：「（問：系爭房地為何登記在丙○○名
    下？）主要是丙○○要出國留學，要取得不動產證明。」、
    「（問：你媽媽有要將系爭房地給丙○○的意思？）沒有。
    」等語（見原審卷二第28頁），並無矛盾之處，可知證人丁
    ○應無由丙○○取得系爭不動產之意。再觀諸系爭不動產於
    移轉登記後，仍由證人丁○管理及使用之事實，亦有證人丁
    ○證述：「（問：請證人回答從系爭房地登記在證人的名下
    後，房屋的使用情形？）就是我在住，我兒子女兒回來看我
    的時候住。」等語（見原審卷二第22頁），核與證人庚○○
    證稱：「（問：證人是否知道子○○路系爭房屋的實際使用
    情形？）知道，最主要是我媽媽，目前來講，我或我妹妹回
    臺灣，就是在這團聚。」等語（見原審卷二第26頁）、證人
    辛○○○（為被上訴人之姊）所述「（問：你是否知道子○
    ○路系爭房屋的實際使用情形？）是媽媽在用。」等語（見
    原審卷二第27頁）相符，且有證人丁○繳納系爭不動產水電
    費、電話費及稅金之證明（見原審卷一第125頁至第151頁）
    在卷可佐，可知丙○○除受移轉登記系爭不動產外，對於系
    爭不動產未曾基於所有人之地位行使權利，且係丁○為實際
    之管理使用，可認證人丁○之證詞與事實相符。另參以上訴
    人、證人庚○○、辛○○○、被上訴人等於 96年11月5日簽
    立之協議書，約定丙○○死亡後，就系爭不動產繼承及其後
    持分分配比例（見原審卷一第53頁），若系爭不動產確為丙
    ○○所有，何以上訴人願與丙○○之弟妹即被上訴人等人協
    議分配？至上訴人雖主張該協議書係被上訴人等人逼其簽立
    云云，惟亦未舉證以實其說，所述亦難採信。被上訴人抗辯
    系爭不動產係證人丁○借名登記予丙○○，應為可採。
  (三)上訴人雖主張系爭不動產係丙○○以分期付款或貼補家用方
    式，向證人丁○買受而取得所有人之地位云云，並提出丙○
    ○之勞工保險被保險人投保資料表為據（見本院卷第69頁）
    。上訴人又稱：「房子是我婆婆買的，但是用我先生的錢付
    款，所以後來才以我先生的名義登記為房屋所有權人。」云
    云（見本院卷第136頁背面）。惟查，丙○○係39年10月9日
    生（見原審卷一第8頁），於丁○於47年2月23日購買系爭不
    動產（見本院卷第89至100頁杜賣證書）時，年僅7歲，豈有
    購買系爭不動產之經濟能力。而丙○○於62年間，甫大學畢
    業又將出國唸書，依常情並無須購買母親即證人丁○賴以居
    住系爭不動產之必要。況丙○○之收入需支付日常生活所需
    及用於儲蓄出國唸書之鉅額花費，還因為教書未達一定年限
    而須賠償相當費用，此有證人丑○○○（為被上訴人之表姊
    ）證稱：「（訴外人丙○○之經濟情形為何？）…丙○○是
    念師大，那時有零用錢可以領，他還有兼家教，畢業以後服
    兵役完了以後教書，沒教完，大約教了 3年多，就說要出國
    留學，沒教完要賠錢，後來丙○○說他要出國留學沒錢，丁
    ○跟我媽媽說，可不可以跟我借一下做為存款證明，幾天後
    就還我，…」等語（見原審卷二第22頁背面），可知丙○○
    於當時縱有工作收入，但經濟狀況並未寬裕，亦難認有再向
    丁○購買系爭不動產之能力。且上訴人所提出之勞工保險被
    保險人投保資料，僅能證明丙○○於當時確實具有工作收入
    ，但未能證明丙○○有將上開收入交付丁○之事實，證人丁
    ○即證稱：「（問：你兒子出國留學前有無工作貼補家用？
    ）他在唸書，賺錢自己用。」等語（見原審卷二第22頁），
    證人戊○○○亦證稱：「（問：後來登記給丙○○名下你是
    否知情？丙○○是否有拿錢給你？）我不知道，是丁○在辦
    ，沒有拿到錢。」等語（見原審卷二第24頁）是上訴人既未
    能提出丙○○有向丁○支付系爭不動產價金之證明，即難認
    上訴人之主張為可採。又上訴人係於 74年6月26日始與丙○
    ○結婚，此有上訴人戶籍謄本（見原審卷一第24頁）附卷可
    考，上訴人所述丙○○出國留學前在台灣之工作所得情形及
    62年間辦理系爭不動產之移轉經過，既未實際參與，且未舉
    證證實丙○○有支付價金予丁○或戊○○○，其主張係丙○
    ○購買系爭不動產尚難足採，亦認無依其聲請傳訊上訴人為
    證之必要。
  (四)上訴人又主張，系爭不動產係於62年間移轉登記於丙○○，
    但丙○○係於67年間方出國留學，可見系爭不動產移轉與留
    學之財產證明無關，且若有借名登記之事實，證人丁○何以
    多年來未曾請求移轉登記，與常情不合云云。然查，丙○○
    並非向證人丁○購買系爭不動產，已如前述，而當時系爭不
    動產係借名登記於丁○友人戊○○○名下，於丙○○有出國
    唸書之計畫且需有財產證明時，證人丁○預先將系爭不動產
    借名登記於丙○○名下，仍合於常情，亦與前開證人丁○之
    證詞相符，尚難以此推翻前揭認定。上訴人又以證人丑○○
    ○證稱：「（丙○○）畢業以後服兵役了以後教書，沒教完
    ，大概教了 3年多，就說要出國留學」等語，益證丙○○起
    心動念要出國留學，乃於 65年5月間退伍以後之事云云，惟
    證人丑○○○與丙○○僅係表兄弟姊妹之關係，自難以知悉
    丙○○決定出國留學之確切時間，上訴人上開主張亦不足採
    。
  (五)又丙○○出國留學後即長住國外，而證人丁○則持續居住及
    管理系爭不動產，在分隔兩地且未影響丁○居住、使用之情
    形下，縱丁○未積極行使所有權利，亦不得以此推論丁○不
    具有系爭不動產之所有權。又被上訴人抗辯依社會一般經驗
    法則，證人丁○基於對其子丙○○的信賴，通常不會於丙○
    ○學成後即辦理移轉登記，但由於其子丙○○學成後並未歸
    國，且辦理移民、常住國外，則證人丁○在丙○○健康狀況
    不佳之情況下，擔心、害怕應屬人情之常，方會利用都市更
    新之機會希望辦理移轉登記，並於繳不起稅金之情況下辦理
    預告登記等情，亦有證人丁○在原審證稱：「（問：證人找
    女兒作預告登記是何時的事？)大約是在 7、8年前，我兒子
    生病的時候。」、「（問：當時你為何沒有直接請你兒子把
    房子過戶回來給你就好？）繳不起稅金，無法移轉回來，所
    以才作預告。」等語（見原審卷二第22頁）可證，參以上訴
    人自稱丙○○因腦部腫瘤於西元2001年10月13日送醫急診，
    在同年月18日進行開顱手術（見本院卷第33頁），而丙○○
    係於90年11月14日簽立預告登記之授權書（見原審卷一第12
    頁），係在丙○○手術後不久，亦與證人丁○所述時間點相
    符，故認其證詞應為可採。又由證人戊○○○證述證人丁○
    幫人洗衣服所得購買系爭不動產，且為人作保後，為免受人
    連累，復將系爭不動產移轉予戊○○○，設定抵押權等情觀
    之，證人丁○雖未受高等教育，然係有相當社會經驗、思慮
    週延之人，則其再請教具有專業知識之代書人員後，知悉預
    告登記之意，並非不可能，上訴人僅以依證人丁○之學經歷
    ，不可能知悉預告登記之用語，顯係庭訊前即預作準備，其
    證詞係預先模擬、預設立場而不足採云云，亦非有據。
  (六)至上訴人主張丁○於62年指示戊○○○將系爭不動產移轉登
    記予丙○○名下時，亦應是內心隱藏贈與之意思表示，而於
    外觀上以買賣契約名義辦理過戶手續云云，然此顯與證人丁
    ○之證詞不符，且系爭不動產對證人丁○之重要性及證人丁
    ○當時尚有另 3未成年子女情況下，衡情應無將系爭不動產
    贈與丙○○之理，上訴人就贈與乙節既未能舉證以實其說，
    此項主張自難採信。
  (七)按稱「借名登記」者，謂當事人約定一方將自己之財產以他
    方名義登記，而仍由自己管理、使用、處分，他方允就該財
    產為出名登記之契約，倘其內容不違反強制禁止規定或公序
    良俗者，應承認其法律效力，於其內部間仍應承認借名人為
    真正所有權人（參最高法院99年度台上字第2408號裁判要旨
    ）。查丁○為系爭不動產所有權人，丙○○僅為登記名義人
    ，已如上述，丙○○既非真正所有權人，上訴人雖因繼承而
    登記為所有權人，然仍應負返還借名登記之義務，自應仍認
    非系爭不動產之真正所有權人，仍不得基於所有權所生之物
    上請求權對真正之所有權人主張權利。
六、丙○○與被上訴人於90年1月14日申請預告登記時，是否存
    有預約買賣契約關係？其2人間所為預約買賣契約關係是否
    為通謀虛偽意思表示而無效？
  (一)證人丁○證述：「…之後我兒子要留學唸書，需要不動產登
    記，所以借名登記給我兒子，因為我怕我兒子拿房子去借錢
    ，把房子賣掉，我只有這間房子，如果賣掉，我要住哪裡，
    所以做了一個預告。」、「（問：證人找女兒作預告登記是
    何時的事？）大約是在7、8年前，我兒子生病的時候。」等
    語（見原審卷二第22頁）；復觀諸於 96年11月5日上訴人、
    證人庚○○、辛○○○、被上訴人等簽立之協議書，約定丙
    ○○死亡後，就系爭不動產繼承及其後持分分配比例（見原
    審卷一第53頁），足認丙○○、證人丁○並無使被上訴人成
    為系爭不動產事實上所有人之意思。又預告登記係對於他人
    之土地權利，為保全其請求權而預先所為之登記，為限制登
    記之一，亦屬保全登記，其目的在於限制土地登記名義人對
    其土地有妨害保全之請求權之處分。準此，被上訴人就不動
    產物權變動對於丙○○存在一契約請求權即丙○○同意將系
    爭不動產移轉登記予借名人即證人丁○指定之人即被上訴人
    （然其真意究為買賣或贈與，或移轉後再依協議分配，詳下
    述），且經系爭不動產登記名義人即丙○○同意為預告登記
    ，並已經辦迄預告登記。至證人丁○為何不直接以自己為預
    告登記名義人，卻以女兒即被上訴人為預告登記名義人，核
    屬丁○個人之考量，且系爭不動產自54年以後即未登記於丁
    ○名下，故預告登記時登記於其女即被上訴人名下，自難謂
    與常情相違。是系爭不動產預告登記既為有效成立，復未經
    契約當事人撤銷，則丙○○雖於 97年1月22日死亡，然上訴
    人為其配偶，於 97年4月28日以分割繼承為登記原因登記為
    系爭不動產所有權人，此有上訴人戶籍謄本、系爭不動產登
    記謄本（見原審卷一第 24頁、第9頁、第29頁至第31頁）為
    憑，且為兩造所不爭執，故依繼受取得之法理，上訴人即應
    繼承丙○○與被上訴人間契約及預告登記所生之權利或義務
    ，上訴人請求被上訴人塗銷系爭預告登記，應非可採。
  (二)上訴人雖主張丙○○就系爭不動產與被上訴人於90年11月14
    日預約出賣係屬通謀虛偽意思而無效，則系爭預告登記即失
    所依附，自無存在之必要云云。惟查，系爭不動產預告登記
    申請書後所附預告登記同意書，為證人己○○為辦理系爭不
    動產預告登記而自行作主擅自製作者，此觀諸證人己○○到
    庭證稱：「我印象中是洪先生身體已經不舒服了，被告跟我
    聯絡，我們稍微有討論洪先生的遺產跟系爭房地贈與的事，
    我有到現場去看過，隔壁有作玻璃或賣玻璃的，我有跟他說
    贈與並不划算，有增值稅上千萬，不管是生前贈與或遺贈，
    都要繳很多錢，…我建議是用遺產稅的方式給合法繼承人，
    就不會有增值稅的問題，私底下他們再去做協議的動作。當
    時被告問我保全的事情，被告不是合法繼承人，根本沒有辦
    法保障他的權利，被告有提過丙○○有要把房子給她的意思
    ，所以我建議她作預告登記。洪先生事後（是指討論後還沒
    辦登記前）也同意，所以他親自寫了庭提的授權書，這是他
    從美國寄來的。」、「我沒有看到買賣契約。預告登記不用
    買賣契約。」等語（見原審卷二第27頁背面），復有證人己
    ○○就系爭不動產於91年1月4日所列印之土地增值稅估算表
    （見原審卷一第65頁）附卷可稽，及證人己○○庭提丙○○
    自美國所寄包含90年11月14日授權書、丙○○戶籍謄本、舊
    式身分證影本、美國護照、信封封面（見原審卷二第30頁至
    第33頁）等文件，均無載明買賣之上開預告登記同意書可證
    ，且由丙○○於90年11月14日授權證人己○○辦理事項亦無
    記載預告登記原因為「預約買賣」，及該同意書上僅有證人
    己○○印文可佐（見原審卷一第13頁），足認系爭不動產預
    告登記申請書後所附預告登記同意書為證人己○○為辦理系
    爭不動產預告登記而自行製作，丙○○與被上訴人根本未曾
    有此意思表示合致，自不生「通謀虛偽」之問題。是上訴人
    主張被上訴人與丙○○間就系爭不動產於90年11月14日預約
    出賣係屬通謀虛偽意思，要屬有誤，不足為採。
  (三)再查，系爭預告登記完成後，丙○○又於96年5月2日簽立贈
    與契約及授權書、於96年9月29日另立授權書予被上訴人，
    然其目的仍係為便利被上訴人辦理系爭不動產參與都市更新
    事宜，此為被上訴人所自承（見原審卷一第55頁），且有證
    人寅○○證述：「…我們是先到舊金山去，後來轉洛杉磯，
    後來到丙○○他家去，去沒多久，庚○○跟他太太都有過去
    ，原告的兒子也在場，後來庚○○的兒子也有過去，討論都
    更的事，丙○○寫授權書、贈與書給甲○○，讓被告全權處
    理，…。」等語（見原審卷二第24頁反面）、證人庚○○證
    稱：「（問：提示被證 6契約書及授權書，你是否看過？簽
    立時是否在場，當時情形為何？）在我哥哥丙○○家簽的，
    有我、被告、被告的徒弟寅○○、我媽媽好像也在場、還有
    丙○○，那天討論都更，有這些文件，要填表格準備都更用
    ，上面丙○○的簽名是他親自簽的，當時丙○○的身體及精
    神狀況很好。」、「（問：請提示被證 9，請問證人是否看
    過，簽立授權書時，證人是否在場？）有。是我寫的。丙○
    ○的簽名是他親自簽的。」等語（見原審卷二第25頁），復
    有 96年5月2日贈與契約及授權書、96年9月29日授權書（見
    原審卷一第 73頁、第74頁、第152頁）在卷可稽，準此以觀
    ，足見丙○○並無撤銷其於90年間與被上訴人預告登記合意
    之意思，且益徵丙○○有將系爭不動產無償移轉登記予借名
    登記契約借名人即證人丁○指定之人即被上訴人之意思。是
    丙○○雖於96年間授權被上訴人處理系爭不動產都市更新事
    宜時附帶簽立贈與契約，然亦無礙系爭不動產仍為借名登記
    契約借名人即證人丁○所有，丙○○所簽立之贈與契約係為
    便利被上訴人辦理系爭不動產都市更新事宜之事實。
  (四)再查，上訴人雖提出丙○○於 96年11月2日自書遺囑主張丙
    ○○並無贈與系爭不動產予被上訴人之意思云云。惟查，系
    爭不動產係因丙○○赴美留學需財力證明乃由證人丁○借名
    登記予丙○○，嗣證人丁○於90年間，因丙○○健康不佳，
    與丙○○之信賴關係已有所動搖，乃欲將系爭不動產借名登
    記予被告，但因移轉系爭不動產之稅賦過高無力負擔，遂辦
    理系爭不動產預告登記，以保全對系爭不動產物權變動請求
    權之事實，已於前述，則丙○○就系爭不動產僅為借名登記
    契約之出名者，是丙○○違反借名登記契約之約定所為處分
    行為，對借名者而言，即屬無權處分，上訴人以丙○○之無
    權處分反推丙○○對系爭不動產有所有權云云，自不足採。
    且該自書遺囑係於96年11月2日書立，然96年11月5日上訴人
    、證人庚○○、辛○○○、被上訴人等人有簽立協議書約定
    丙○○死亡後，就系爭不動產繼承及其後持分分配比例之事
    實，業據證人庚○○證述：「（問：提示被證 1協議書，此
    協議書簽立情形為何？）這份協議書是我擬的，當時是11月
    5日，11月3日的時候，我跟我小妹妹辛○○○大概11點的時
    候到原告桃園娘家那裡，去探望我哥哥，有提到子○○路房
    子的事情，原告就跟我講要利用他的名字，才能達到省稅的
    目的，我不清楚是什麼意思，我就希望原告解釋，他說他回
    來台灣以後問人，自己有研究過，假如是我哥哥過世以後，
    由他配偶自然繼承，之後再變更回來給我們，因為過戶的時
    間沒有很長，應該繳的稅就很少。當時我跟辛○○○、我哥
    哥、原告四人在場，那時被告在車子裡。上面的簽名都是我
    們親自簽的。」、「因為我去簽之前，我媽媽跟我妹妹授權
    我去談，因為我們都沒有駕照，車子只有甲○○能開，所以
    甲○○在車上，我太太陪著，事後簽完以後我再拿給甲○○
    親自簽名。」、「（問：在簽被證 1協議書的時候，氣氛為
    何？）我到的時候，原告的二哥跟他家人一起要去桃園縣政
    府辦一些文件，所以就出門了，他們就不在場。原告當時說
    他都不要這個房子，我 11月2日到臺灣，馬上就去看我哥哥
    ，當時原告說嫁給我哥哥時，他都比我哥哥有錢，所以她不
    會要這個房子，到 11月3日再去看我哥哥的時候，我們要離
    開的時候，原告的二哥在騎樓，說他妹妹最可憐，要多照顧
    她，本來我媽媽是希望各四分之一，原告的二哥建議辛○○
    ○那份給原告，我才知道說他們希望多拿一些，我再回去跟
    我媽媽、妹妹研究，所以原告持分百分之四十，才有這份協
    議書，當時簽協議書的氣氛很好。我把協議書擬好之後給原
    告看，原告她就說，她沒有要多拿，我就回答說，你二哥希
    望多照顧一點，我們能做的就是這樣子，如果你同意的話，
    請你在上面簽名。」等語（見原審卷二第25頁背面、第28頁
    ），核與證人辛○○○證稱：「（問：提示被證 1，有無看
    過？簽立的時候你是否在場？簽立過程為何？當時有何人在
    場？）有。我、庚○○、丙○○、原告在場。那天我是下午
     2點的飛機，前一天有到大嫂家，我跟我大哥大嫂很好，大
    哥去世那一年，我大嫂還來住我們家。這份協議書是庚○○
    寫的，原告的名字是他當場簽的，被告是因為在車子裡面，
    後來拿下去給他簽的。」、「（問：當時洽談簽協議書的時
    候氣氛如何？）氣氛很好，原告先送庚○○下樓，當時我還
    跟大哥相抱，我知道這是最後一次了。」等語（見本院卷(
    二)第26頁反面、第27頁）相符，且96年11月5日之協議書載
    明：「立協議書人卯○○等四人，同意於丙○○百年後，將
    臺北市○○區○○段二小段 628地號，土地壹筆，所有權全
    部及其地上建物門牌臺北市中山區○○○路 ○段27號建號所
    有權全部，先由合法繼承人乙○○（即上訴人）、Julian a
    Hung、Albert Hung（ 即上訴人與丙○○之子女）等三人平
    均繼承後，再移轉乙○○（即上訴人）40％、庚○○25％、
    甲○○（即被上訴人）25％、辛○○○10％（母親丁○的養
    老費用）所有稅款、規費等相關一切費用由四人按照持分比
    例分攤，特此為證。」（見原審卷一第53頁、卷二第96頁）
    在卷可佐，可認係丁○之子女與上訴人就系爭不動產在丁○
    百年之後之預先分配，自難以丙○○於 96年11月2日書立之
    自書遺囑內容，遽謂丙○○於生前有撤銷其於90年間與被上
    訴人預告登記合意之意思。基上，丙○○於系爭預告登記後
    所書立之文件，均無撤銷其系爭預告登記之意思表示，則此
    意思表示既未經撤銷，自仍屬有效，被上訴人繼續保有系爭
    不動產預告登記乃屬有據，上訴人對此應有無容忍之義務。
  (五)上訴人雖主張證人丁○需靠系爭不動產養老，則就系爭不動
    產所有權屬顯有利害關係，且證人丑○○○係證人丁○外甥
    女、證人戊○○○係證人丁○弟妹，均與證人丁○有親戚關
    係，證人壬○○則係證人丁○舊友，渠等證詞迴護證人丁○
    實屬當然，故上揭證人證述並不可採云云。然上開證人均經
    原審隔離訊問，所為證述內容並無歧異，且有相關書證為佐
    。是上訴人僅以證人間有親屬關係，遽主張渠等證詞不可採
    ，要非足取。又證人之供述證據雖有部分與事實有差異或矛
    盾情形，然事實審法院非不可本於經驗及論理法則，斟酌其
    他情形，作合理之比較，定其取捨；其就供述證據之一部，
    認為真實者，予以採取，亦非法則所不許。證人己○○證述
    ：印象中，伊有在臺灣到醫院看過丙○○，確認丙○○意願
    ，當時丙○○已經不能說話，係伊說話，丙○○點頭或搖頭
    等語（見原審卷二第27頁背面），雖與上訴人所提丙○○於
    90年間入出境及病歷資料有部分差異（見原審卷二第81頁至
    第89頁、第98頁至第99頁），然衡諸待證事實距證人己○○
    證述時已然久遠，證人己○○記憶難免模糊，惟證人己○○
    其他證述內容有丙○○於90年11月14日親書、經我國駐洛杉
    磯臺北經濟文化辦事處認證之授權書、系爭預告登記申請書
    、丙○○戶籍謄本、舊式身分證影本、美國護照、信封封面
    、臺北市中山地政事務所公告、登記清冊（見原審卷一第10
    頁至第12頁、卷二第30頁至第35頁）在卷可參，是上訴人徒
    以證人己○○部分供述內容與事實相左，遽主張證人己○○
    全部供述均不足採，實非可取。
  (六)至於上訴人主張其於 96年11月5日簽立協議書時，因丙○○
    腹痛劇烈，上訴人心慌意亂不及看清該協議書而簽立云云，
    惟證人庚○○與辛○○○於原審經隔離訊問時，證人庚○○
    證述：「（問： 96年11月5日丙○○有無肚子痛就醫的情形
    ？）我到場的時間 9點半左右，我離開時約11點，這段時間
    都沒有看到有這情形。」等語（見原審卷二第26頁），核證
    人辛○○○證稱：「（問： 96年11月5日那天丙○○有無肚
    子痛就醫？）沒有。」、「（問：當時洽談簽協議書的時候
    氣氛如何？）氣氛很好，原告先送庚○○下樓，當時我還跟
    大哥相抱，我知道這是最後一次了。」等語（見原審卷二第
    27頁）相符，其等證詞應可採信。上訴人雖執訴外人即其兄
    辰○○於96年11月5日日記（見原審卷二第 97頁）內容主張
    其所述為真云云，惟上訴人所提之日記係屬私文書，被上訴
    人雖不否認其形式之真正（見原審卷二第 110頁），惟查如
    丙○○當日確劇烈腹痛，何以上訴人未送其就醫，而遲至96
    年11月8日始返美就醫（見原審卷二第 78頁背面）？且該日
    記記載係由上訴人電話告知丙○○腹痛，並非丙○○親自見
    聞之事實，該日記即無實質之證明力，上訴人主張並不足採
    。且參以上訴人於原審稱主張其於 96年11月5日簽立協議書
    時，因丙○○腹痛劇烈，上訴人心慌意亂不及看清該協議書
    而簽立云云（見原審卷二第78頁），而於本院則稱該協議書
    係被上訴人等人逼其簽立云云（見本院卷第136頁背面），
    前後所述不一，尤難採信。
七、綜上所述，系爭不動產係證人丁○借名登記予丙○○，丙○
    ○基於系爭不動產借名登記契約之出名人，同意將系爭不動
    產移轉登記予借名人即證人丁○指定之人即被上訴人，被上
    訴人就不動產物權變動對於丙○○存在一契約請求權，且丙
    ○○亦同意為預告登記，並經辦理預告登記完畢。又查系爭
    預告登記，僅登記「未辦妥所有權移轉登記予請求權人前不
    得移轉予他人」（見原審卷一第 9頁土地及建物謄本），並
    未登記原因為「買賣預約」，而預告登記同意書之記載「預
    約出賣」，僅係代書己○○為辦理登記而擅自自行製作，兩
    人既未曾有此意思合致，自不生「通謀虛偽意思表示」而無
    效之問題，且預告登記既不以有「預約買賣」為前提，參以
    事後丙○○書立贈與契約及授權書，及兩造另簽協議書協議
    分配，足見預告登記目的僅係依真正所有權人丁○之指示所
    為保全方法而已。是系爭不動產預告登記既為有效成立，且
    未經丙○○撤銷上開意思表示，則丙○○雖於 97年1月22日
    死亡，上訴人因繼承而登記為系爭不動產所有人，被上訴人
    繼續保有系爭不動產預告登記乃屬有據，上訴人對此有容忍
    之義務。故本件上訴人主張買賣預約為無效，依民法第767
    條中段規定，請求被上訴人塗銷系爭預告登記，為無理由。
    原審為上訴人敗訴之判決，並無不合，上訴意旨指摘原判決
    不當，求予廢棄改判，為無理由，應予駁回。
八、又本件事證已臻明確，被上訴人抗辯上訴人訴請塗銷預告登
    記，與 96年11月5日協議書約定有違，其行使權利有違誠實
    信用方法乙節，即無庸再論。兩造其餘攻擊防禦方法及所提
    證據，核與本件判決結果不生影響，爰不另一一論述，併予
    敘明。又按聲明證據，應表明應證事實；當事人聲明之證據
    ，法院應為調查。但就其聲明之證據中認為不必要者，不在
    此限。民事訴訟法第 285條第1項、第286條定有明文。上訴
    人聲請函查證人丁○於合作金庫銀行之銀行帳戶交易明細、
    調系爭不動產之移轉登記設定登記卷宗、調閱證人己○○之
    戶籍謄本、調丙○○等人之所得稅資料清單等（見本院卷第
    43頁背面至第44頁），查就上訴人要調的帳戶，無法證明證
    人丁○所述與事實不符，概因資金往來不一定係經由上訴人
    所指之帳戶，至其餘部分並未載明應證事實及與本件爭點之
    關連性，應認無調查之必要。又攻擊或防禦方法，除別有規
    定外，應依訴訟進行之程度，於言詞辯論終結前適當時期提
    出之，民事訴訟法第196條第1項亦有明定。上訴人於98年4
    月15日提起本件訴訟，於99年4月22日提起上訴，復遲於100
    年 4月14日始當庭提出聲請函行政院主計處、行政院勞工委
    員會函查國人平均月薪等，及向台北市立大安高級工業職業
    學校函查丙○○於 62年8月1日至66年7月31日之月薪、向行
    政院教育部函查丙○○是否有返還公費及金額等節（見本院
    卷第193至194頁），惟所請函查之事項均不足用以證明丙○
    ○確有交付買賣價金予丁○，且未於適當時期提出，均認無
    再函查之必要。
九、據上論結，本件上訴為無理由，爰判決如主文。
中　　華　　民　　國　 100　　年　　6 　　月　　21　　日
  　　　　　　　　　民事第十七庭
                    　  審判長法　官  藍文祥
                              法　官  吳燁山
　　　　　　　　　　          法　官  陳麗芬
正本係照原本作成。
如不服本判決，應於收受送達後20日內向本院提出上訴書狀，其
未表明上訴理由者，應於提出上訴後20日內向本院補提理由書狀
（均須按他造當事人之人數附繕本）上訴時應提出委任律師或具
有律師資格之人之委任狀；委任有律師資格者，另應附具律師資
格證書及釋明委任人與受任人有民事訴訟法第466條之1第1項但
書或第2項（詳附註）所定關係之釋明文書影本。如委任律師提
起上訴者，應一併繳納上訴審裁判費。
中　　華　　民　　國　 100　　年　　6 　　月　　22　　日
                              書記官  張永中
附註：
民事訴訟法第466條之1（第1項、第2項）：
對於第二審判決上訴，上訴人應委任律師為訴訟代理人。但上訴
人或其他法定代理人具有律師資格者，不在此限。
上訴人之配偶、三親等內之血親、二親等內之姻親，或上訴人為
法人、中央或地方機關時，其所屬專任人員具有律師資格並經法
院認為適當者，亦得為第三審訴訟代理人。
